臺灣高等法院臺南分院刑事判決
                                  109年度交上訴字第794號
上  訴  人  臺灣嘉義地方檢察署檢察官
上  訴  人
即  被  告  黄壬成


選任辯護人  陳怡君律師
上列上訴人因被告過失致死案件，不服臺灣嘉義地方法院109年
度交訴字第10號中華民國109年3月16日第一審判決（起訴案號：
臺灣嘉義地方檢察署109年度調偵字第24號、109年度調偵字第34
號），提起上訴，本院判決如下：
    主  文
原判決撤銷。
黃壬成犯汽車駕駛人無駕駛執照駕車因過失致人於死罪，處有期
徒刑壹年。
    事  實
一、黄壬成於民國108年6月5日上午8時21分許，無照駕駛車牌號
    碼00-0000號自小客貨車搭載林福來，沿嘉義縣東石鄉頂揖
    村嘉166線公路由南往北行駛，行經該公路7.9公里無號誌之
    丁字路口欲過彎左轉時，本應注意遵守左轉彎時，應距交岔
    路口30公尺處顯示方向燈，且不得跨越雙黃實線駛入對向之
    車道內而占用來車道搶先左轉等規定，而依當時天候晴、日
    間自然光線、柏油路面乾燥無缺陷、無障礙物，視距良好等
    情狀，並無不能注意之情事，竟疏未注意遵守上述規定，於
    上開路段未顯示方向燈，並跨越雙黃實線侵入對向車道提前
    左轉，適有李水賜騎乘車牌號碼000-000號普通重型機車，
    沿同一公路由西向東駛至上開路口欲右轉，兩車因而發生碰
    撞，李水賜因而受有外傷性顱內出血之傷害。然經警據報到
    場時，黄壬成竟央求搭載之林福來為其頂罪，林福來因而向
    在場處理員警稱其係上述自小客貨車之駕駛人(頂替部分，
    另經原審簡易判決處刑)。嗣因李水賜之子李正雄調閱路口
    監視器錄影畫面，發現實際肇事者為黄壬成，始知前情；李
    水賜則於送醫急救治療後，因上述車禍引發中樞神經性休克
    ，於108年6月27日下午4時42分許，不治死亡。
二、案經臺灣嘉義地方檢察署檢察官據報相驗自動檢舉後再由李
    水賜之兒女陳李春香、李臻鈺、李文章、李麗琴、李正雄訴
    由臺灣嘉義地方檢察署檢察官偵查起訴。
    理  由
壹、程序部分
　　就本判決所引用之傳聞證據，本件當事人於本院準備程序時
    ，均明示同意有證據能力（本院卷二第98頁），且於本院審
    理時，經逐一提示後，迄於言詞辯論終結前，未聲明異議，
    本院認該些證據做成之過程、內容均具備任意性、合法性，
    其陳述與本件待證事實具有關聯性，合於一般供述證據之採
    證基本條件，且證明力非明顯過低，以之作為證據，均屬適
    當，依刑事訴訟法第159條之5第1項規定，皆有證據能力。 
貳、實體部分：
一、認定犯罪事實之證據及理由：
　㈠訊據被告黃壬成對其駕照遭吊銷，無照駕車，未顯示方向燈
    ，且行車跨越雙黃實線而侵入對向車道行駛左轉，因而與欲
    右轉之被害人李永賜所騎乘之機車發生碰撞，被害人因本件
    車禍受傷不治死亡之過失致死犯行供承不諱（本院卷二第97
    頁），惟辯稱：被害人亦與有過失等語。
　㈡本件車禍發生處為無號誌不對稱交岔路口，被告於上開時、
    地無照駕車，未顯示方向燈，且行車跨越雙黃實線而侵入對
    向車道行駛並過彎，因而與欲右轉之被害人機車發生碰撞，
    被害人因本件車禍受傷不治死亡之事實，除為被告供承在卷
    外，並經目擊證人林福來、證人即告訴人李正雄於警詢、偵
    查中證述在案(見警卷第3至4頁、第9至10頁；5017偵卷第33
    至34頁；7398偵卷第21至22頁；相卷第9至13頁、第47至49
    頁)，復有道路交通事故現場圖、道路交通事故調查報告表(
    一)(二)各1份、現場及監視器錄影翻拍照片19張、監視器光
    碟1張、車輛詳細資料報表1紙附卷可稽(見警卷第12至22頁
    、第31頁；相卷第15至17頁、第19至23頁、第30至34頁、第
    45頁)。又被害人於本案車禍中受有前開傷害，經送醫救治
    ，嗣於108年6月27日下午4時42分許，因所受之傷勢為不可
    逆之嚴重腦出血，傷重不治死亡，其死亡與本件車禍有因果
    關係等情，亦有嘉義長庚紀念醫院診斷證明書及同院109年1
    0月7日函、臺灣嘉義地方檢察署相驗屍體證明書附卷可憑(
    見警卷第11頁、本院卷二第33頁；相卷第36頁、第51頁)，
    此部分事實應堪認定。
　㈢被告過失情節之認定
　1.按「駕駛人駕駛汽車，除應遵守道路交通標誌、標線、號誌
    之指示」、「汽車在未劃設慢車道之雙向二車道行駛時，應
    依下列規定：一、均應在遵行車道內行駛。 二、在劃有分
    向限制線之路段，不得駛入來車之車道內。」、 「左轉彎
    時，應距交岔路口三十公尺前顯示方向燈或手勢，換入內側
    車道或左轉車道，行至交岔路口中心處左轉，並不得占用來
    車道搶先左轉。」、「標線依其型態原則上分類如下：一、
    線條以實線或虛線標繪於路面或緣石上，用以管制交通者，
    原則上區分如下：(八)雙黃實線設於路段中，用以分隔對向
    車道，並雙向禁止超車、跨越或迴轉」、「分向限制線，用
    以劃分路面成雙向車道，禁止車輛跨越行駛，並不得迴轉。
     」，道路交通安全規則第90條、第97條第1項第1款、第2款
    、第102條第1項第5款、道路交通標誌標線號誌設置規則第1
    49條第1款第8目、第165條第1項分別定有明文。被告既曾領
    有駕駛執照，有證號查詢汽車駕駛人資料1紙在卷可徵(見相
    卷第26頁)，自應知悉且注意依上述道路交通安全規範駕駛
    車輛，以避免車禍事故發生。查本案車禍發生當時，天候晴
    、日間自然光線、路面乾燥、無障礙物，視線良好，有上述
    道路交通事故調查報告表在卷可稽，客觀上並無使其不能注
    意之情形，詎其於行經上開路段欲左轉時，疏未注意遵守左
    轉彎應於交岔路口前30公尺顯示方向燈，及不得跨越雙黃實
    線侵入對向車道提前左轉之規定，以致所駕駛之系爭自小客
    貨車與被害人騎乘之機車發生擦撞，被告確有過失甚明。況
    本件經送交通部公路總局車輛事故鑑定覆議會覆議結果，亦
    同認被告有上述過失，有該會覆議意見書在卷可查（本院卷
    二第59-63頁），益徵被告就本件車禍之發生確有上述過失
    。
　2.依監視器錄影畫面之擷取照片所示，被告自小客貨車當時已
    跨越雙黃線侵入被害人機車行向車道，且幾乎整車寬度均已
    進入該行向車道內，亦即兩車碰撞位置位於屬被害人行向之
    車道分向限制線延伸處，且被告自小客貨車幾乎全車已進入
    該車道內，有監視器畫面擷取照片在卷可查（警卷第15頁）
    。因此，被害人機車當時雖非十分靠其行向車道之右側右轉
    ，但仍屬在其車道內行駛，應無疏失可言。且依監視器錄影
    擷取畫面與車損照片所示，被害人機車與被告自小客貨車對
    撞後，被害人機車車頭部位並無明顯損害，被告自小客貨車
    亦僅車燈部位有破損，未見明顯車損，有監視器錄影畫面擷
    取照片與車損照片在卷可查（見警卷第15、20-22頁），故
    被害人機車當時速度應不快，應無未減速慢行之情事。是以
    ，本院認被害人當時係行經無號誌不對稱丁字路口，沿遵行
    道路行駛，而與未顯示方向燈。跨越雙黃線，占用其行向車
    道違規提早左轉之被告自小客貨車碰撞，被害人應無過失，
    況本件嘉雲區行車事故鑑定委員會就被害人肇事責任，亦同
    認被害人並無過失，有該會108年9月5日鑑定意見書可憑(見
    相卷第79至81頁)。雖交通部公路總局車輛行車事故鑑定覆
    議會就本件車禍肇事原因，認「被害人騎乘機車行經無號誌
    不對稱交岔路口，未減速慢行，且右轉彎幅度過大，為肇事
    次因」，然被害人騎乘機車右轉，雖弧度較大，但尚未偏離
    其行向車道，應仍在其行向車道內行駛，難認有何違反道路
    交通法規之情。且依卷內監視器錄影畫面擷取照片及兩車車
    損狀況觀之，被害人機車車速不快，上述覆議鑑定意見未說
    明依何證據資料認定被害人未減速慢行，其認定尚嫌速斷，
    故本院認上述覆議鑑定意見就其認被害人騎乘機車未減速慢
    行，且右彎弧度過大，為肇事次因部分，應不可採。
　㈣綜上所述，被告對於本件車禍之發生確有上述過失，被害人
    則無肇事因素，另被害人確因本案交通事故受有前揭傷害，
    經送醫不治死亡，業如前述，則被告之過失駕駛行為與被害
    人所受傷害及死亡間，顯有相當因果關係，事證明確，被告
    犯行堪以認定，應依法論科。
二、論罪科刑：
　  按汽車駕駛人，無駕駛執照駕車、酒醉駕車、吸食毒品或迷
    幻藥駕車、行駛人行道或行經行人穿越道不依規定讓行人優
    先通行，因而致人受傷或死亡，依法應負刑事責任者，加重
    其刑至二分之一，道路交通管理處罰條例第86條第1項定有
    明文。又依道路交通管理處罰條例第86條第1項規定，加重
    其刑至二分之一，因該項加重係對於加害人為汽車駕駛人，
    於從事駕駛汽車之特定行為時，因而致人受傷之特殊行為要
    件予以加重，屬刑法分則加重之性質而成為另一獨立之罪(
    最高法院105年度台上字第1502號判決意旨參照)。查被告考
    領之汽車駕駛執照業經吊銷乙節，業據被告供承在卷(見原
    審交訴字卷第88頁)，且有上開證號查詢汽車駕駛人資料1紙
    存卷可佐，故本件事故發生時，被告未領有合格駕駛執照而
    駕車，係屬無駕駛執照駕車。是核被告所為，係犯道路交通
    管理處罰條例第86條第1項暨刑法第276條之汽車駕駛人無駕
    駛執照因過失致人於死罪，並應依上述條例規定加重其刑。
    公訴意旨認被告係犯刑法第276條之過失致人於死罪，容有
    未洽，然因社會基本事實同一，本院仍得變更起訴法條，併
    加以審理，附此敘明。
參、撤銷改判及量刑
一、撤銷改判之理由
　㈠原判決以被告事證明確，予以論罪科刑，固非無見，惟查，⑴
    原判決就被告過失情狀之認定，漏未斟酌被告未顯示方向燈
    左轉之過失情節，應有未洽；⑵按量刑之輕重，雖屬事實審
    法院得依職權自由裁量之事項，然仍應受比例原則及公平原
    則之限制，否則其判決即非適法。刑事審判旨在實現刑罰權
    分配的正義，故法院對有罪被告之科刑，應符合罪刑相當之
    原則，使輕重得宜，罰當其罪，以契合社會之法律感情。又
    刑事訴訟法第370 條前段所定不利益變更之禁止，僅於「由
    被告上訴或為被告之利益而上訴者」始有適用餘地，如係檢
    察官為被告之不利益而合法上訴，即不適用之。第二審法院
    經審理結果，若認檢察官上訴有理由而撤銷第一審判決改判
    時，自得本於其審判所得心證資料，斟酌刑法第57條所列各
    款情形，重新考量刑度（最高法院99年度台上字第1399號判
    決意旨參照）。本件被告無照駕駛已有刑法加重其刑事由，
    且犯後即請友人林福來頂替，向警謊稱為駕駛人，甚至到本
    院審理時，就何人於車禍後將上述自小客貨車駛離現場再駛
    回，尚諉稱係林福來，直至告訴人李正雄表示係被告駕車駛
    離現場，且本院欲勘驗監視錄影畫面後，始吐實改稱：係其
    駛離現場後再駛回等語（見本院卷二第118頁、121至122頁
    ），其犯後一再以謊言欲掩飾犯行，實屬惡劣，原審量處其
    有期徒刑8月，實屬過輕，檢察官上訴指摘原判決量刑過輕
    ，應有理由。
　㈡被告原上訴質疑被害人死亡與本件車禍發生間是否有相當因
    果關係，嗣不再爭執此部分，改稱：被告坦承無照駕車過失
    致死犯行，但請審酌被害人亦與有過失，被告經濟條件不佳
    ，以致除強制險之理賠外，無法再有資力與告訴人達成和解
    ，另被告自身罹患第二期下咽癌及食道癌，身體狀況虛弱，
    請求量處被告較輕之刑，並予緩刑諭知，並提出被告身心障
    礙證明影本與診斷證明書為據。惟本院就何以認定被害人對
    於本件車禍發生並無過失，業經論述如前，被告以此指摘原
    審量刑過重，應無理由。另被告之身體狀況，原審於量刑時
    ，業加以考量，而被告於車禍後不僅先找同行友人頂替為駕
    駛人，甚至於本院審理時，就何人駕車離開現場後再駛回等
    情，初仍為虛偽陳述，直至告訴人李正雄陳述及本院欲勘驗
    錄影畫面後，始吐實稱自己為駕駛人，原審量刑不足以評價
    其惡劣之犯後態度等情，亦經論述如前，故被告上訴請求從
    輕量刑，應無理由。
　㈢綜上所述，本件檢察官上訴指摘原判決量刑過輕應有理由，
    被告以前開事由，上訴指摘原審量刑過重，則無理由。此外
    ，原判決復有上述不當之處，自應由本院撤銷改判。
二、量刑
    審酌被告駕照遭吊銷，竟未持有合法駕照駕駛車輛上路，且
    未能小心謹慎以維自身及其他用路人之安全，輕忽行車規則
    ，而依當時情形又無不能注意之情事，卻疏未注意遵守左轉
    應顯示方向燈及不得跨越雙黃線提前左轉之規定，貿然侵入
    對向車道提前左轉，致發生本件交通事故之過失情狀，兼衡
    被告犯後尚有託付友人頂替罪行之行為、原於警詢及偵查中
    均否認犯行、至原審及本院始坦承犯行，並斟酌本案車禍肇
    致被害人死亡之嚴重結果、被告為本案唯一肇事因素、被告
    未與被害人等達成和解獲取原諒，且於本院審理時，就何人
    駕車離開現場後再駛回乙節，初仍為虛偽陳述，直至告訴人
    李正雄陳述及本院欲勘驗錄影畫面後，始願承認其為駕駛人
    ，足認其犯後欠缺悔意，態度惡劣，不宜輕縱。另參酌被告
    前曾有妨害風化、家暴、不能安全駕駛等前科，素行非端，
    有臺灣高等法院被告前案紀錄表可考，暨被告自陳：1.目前
    從事載運雞隻業務，2.國小肄業之智識程度，3.離婚有1個
    小孩已成年、獨居之家庭生活狀況，4.月收入約新臺幣1萬
    餘元之經濟狀況及告訴人於本院當庭表示希望量處被告之刑
    度（本院卷二123頁）等一切情狀，量處如主文第二項所示
    之刑，以資儆懲。
據上論斷，應依刑事訴訟法第369條第1項前段、第364條、第299
條第1項前段、第300條，道路交通管理處罰條例第86條第1項，
刑法第11條前段、刑法第276條，刑法施行法第1條之1第1項，判
決如主文。
本案經檢察官顏榮松提起公訴，檢察官呂雅純提起上訴，檢察官
鄭益雄到庭執行職務。
中　　華　　民　　國　　110 　年　　2 　　月　　4 　　日
                  刑事第六庭    審判長法　官  張瑛宗　
                                      法　官  李秋瑩
                                      法　官  林坤志
以上正本證明與原本無異。
如不服本判決應於收受送達後20日內向本院提出上訴書狀，其未
敘述上訴理由者，並得於提起上訴後20日內向本院補提理由書（
均須按他造當事人之人數附繕本）「切勿逕送上級法院」。
　　　　　　　　　　　　　　　　　　　書記官  凌昇裕　
中　　華　　民　　國　　110 　年　　2 　　月　　4 　　日
附錄本案論罪法條:
道路交通管理處罰條例第86條第1項
（刑責之加重及減輕）
汽車駕駛人，無駕駛執照駕車、酒醉駕車、吸食毒品或迷幻藥駕
車、行駛人行道或行經行人穿越道不依規定讓行人優先通行，因
而致人受傷或死亡，依法應負刑事責任者，加重其刑至二分之一
。
刑法第276條第1項
因過失致人於死者，處 5 年以下有期徒刑、拘役或 50 萬元以
下罰金。